【裁判字號】    97,消債更,2065
【裁判日期】    980427
【裁判案由】    更生事件
【裁判全文】
臺灣板橋地方法院民事裁定          97年度消債更字第2065號
聲  請  人  甲○○
代  理  人  鄒純忻律師
上列聲請人依消費者債務清理條例聲請更生事件，本院裁定如下
：
    主      文
聲請駁回。
聲請費用由聲請人負擔。
    理      由
一、按「聲請更生或清算不合程式或不備其他要件者，法院應以
    裁定駁回之，但其情形可以補正者，法院應定期間先命補正
    」，消費者債務清理條例第8 條定有明文；又「債務人對於
    金融機構因消費借貸、自用住宅借款、信用卡或現金卡契約
    而負債務，在聲請更生或清算前，應提出債權人清冊，以書
    面向最大債權金融機構請求協商債務清償方案，並表明共同
    協商之意旨。」、「債務人與金融機構協商成立者，不得聲
    請更生或清算。但因不可歸責於己之事由，致履行顯有重大
    困難者，不在此限。」、「本條例施行前，債務人依金融主
    管機關協調成立之中華民國銀行公會會員，辦理消費金融案
    件無擔保債務協商機制與金融機構成立之協商，準用前項之
    規定。」，亦為同條例第151 條第1 項、第5 項、第6 項所
    分別規定甚明。故無論債務人係依該條例所成立之協商或依
    前開銀行公會債務協商機制所成立之協商，非有不可歸責於
    己之事由，致履行顯有重大困難者，不得聲請更生或清算，
    債務人應受已成立協商之拘束，不得任意毀諾成立之協商，
    債務人於債務清償方案協商成立後，僅得於其後發生情事變
    更，致該協商成立之方案履行有重大困難，且係因不可歸責
    於己之事由所生者為限，始能依上開法條但書之規定聲請更
    生或清算，用以避免債務人任意毀棄已成立之協商，濫用更
    生或清算之裁判上債務清理程序，合先敘明。
二、本件聲請人依消費者債務清理條例聲請更生，其陳述略以：
    聲請人所有之資產總額約新臺幣（下同）50,000元，債務總
    額694,497 元，前於民國95年間曾依金融主管機關協調成立
    之中華民國銀行公會會員辦理消費金融案件無擔保債務協商
    機制，與最大債權機構萬泰商業銀行股份有限公司（下稱萬
    泰商業銀行）達成協商，因聲請人之配偶先前開設美容院經
    營不善，故向高利貸借款，嗣後無法還款時，債權人則要求
    將聲請人名下房屋無償過戶，但仍要求聲請人繼續繳納房貸
    28,000元，若不繳納，則加以恐嚇，並以要求聲請人簽署房
    屋租賃契約方式保證聲請人繼續繳款，但聲請人之工作為挖
    土機的操作手，每月收入不固定，如遇有颱風則無法工作，
    每月平均收入只有32,000元，而聲請人於95年與最大債權金
    融機構協商之條件係每月還款14,136元，兩者債務相加早已
    超過聲請人每月之收入，但聲請人未展現還款誠意，仍努力
    向親友借貸而不願毀諾，然目前親友也已無法再借貸，加上
    聲請人尚有其他需負擔的必要支出，生活已成問題，只有聲
    請更生一途；聲請人於95年與金融機構協商成立時，仍在乙
    ○工程公司任職，每月領有月薪60,000元，95年7 月底乙○
    工程公司經營不善而倒閉，故自95年8 月初開始至新莊重劃
    區當臨時點工，一天薪資約2,500 元，但一個月工作日僅有
    12-14 天，每月薪資僅剩25,000元至30,000元，尚須扶養2
    名未成年子女，無法繼續繳納協商金額；為此聲請裁定准予
    更生；並提出財政部臺灣省北區國稅局財產歸屬資料清單、
    財團法人金融聯合徵信中心當事人查詢個人資料（信用報告
    ）回覆書及當事人綜合信用報告─消費者債務清理條例前置
    協商專用債權人清冊、財產及收入狀況說明書、債權人清冊
    、收入證明切結書、當事人消費金融案件債務協商註記申請
    書、房屋租賃契約書、戶籍謄本、財政部臺灣省北區國稅局
    綜合所得稅各類所得資料清單、電信費繳費證明單桃園縣挖
    土機推土機操作員職業工會勞工保險及全民健康保險保險費
    繳費收據、電費查詢表、水費收據、亞東紀念醫院醫療費用
    收據彙總證明、財政部臺灣省北區國稅局代收移送行政執行
    處滯納綜合所得稅稅款及財務罰鍰繳款書、美商康健人壽保
    險證、補習班收費收據、忠孝國民中學繳費收據、協議書、
    不動產買賣契約書、汽車行車執照、存摺、薪資袋封面、交
    通部公路總局臺北區監理所97年12月23日北監車字第097004
    6123號函等影本為證據。
三、經查：
（一）聲請人於提出本件更生之聲請前，曾於95年7 月17日依金
      融主管機關協調成立之中華民國銀行公會會員辦理消費金
      融案件無擔保債務協商機制，與最大債權機構萬泰商業銀
      行達成協商，此有聲請人所提出之協議書影本在卷可稽，
      則本件聲請人所提本件更生之聲請，自須符合上開法條規
      定之「不可歸責於己之事由致履行顯有重大困難」要件，
      其聲請方屬適法。
（二）聲請人主張其因原雇主倒閉而轉職為臨時點工，使其收入
      減少，致有不可歸責於自己之事由而不能繼續履行前述與
      銀行所達成之協商內容等情，經本院通知聲請人所陳報之
      已知債權人表示意見結果分別以：債務人之消費項目有旅
      遊費用、向直銷商（露絲貝兒生物科技股份有限公司）購
      買貨物銷售以換取現金，足見其消費行為奢侈不顧自身還
      款能力，導致收支崩盤，而後參與債務協商，繳款至97年
      12月仍為正常，豈知於消費者債務清理條例施行後拒不繳
      款，明顯欲藉由債務清理逃避債務，且其年紀尚值壯年（
      41歲），尚得工作數年，可依銀行公會會員提供之一致性
      個別協商方案，可以清償債務；債務人提出之伙食費用每
      月18,000元是否過高，且與扶養費用應有重疊，其子女學
      雜費並非每月所需支出，其所投保保險內容及保單價值為
      何，債務人均應說明，扶養費用不應由債務人單獨負擔，
      其所稱配偶向外借高利貸而無法還款，僅有提出房屋租賃
      契約書，不知是否確有其事；又債務人並未說明該不動產
      知市價與配偶高利貸借款間是否有對價關係存在，無償讓
      與不動產及塗銷抵押權部分有無涉及不法情事，其資金流
      向為何，又若係債務人需繼續負擔貸款，應視為債務人以
      自己財產清償配偶之債務，得請求償還，並以之作為債務
      人償債之財產，始為公允，該筆貸款並非債務人之必要支
      出；又債務人之不動產既已非債務人所有，應無負擔房貸
      之義務，又其買賣價金全數清償民間債權人蕭慧嫻，對於
      其他債權人不公平；依照債務人提出之郵政存簿儲金簿中
      有多筆由「露絲貝兒」存入之收入，顯見債務人有隱藏收
      入之情形，且似有假消費、真變現之疑；故以債務人所提
      出更生之聲請，不符消費者債務清理條例第151 條規定，
      請依同條例第8 條規定予以駁回各等語。
（三）本件聲請人雖提出其財產及收支狀況說明書，臚列其支出
      之項目及金額，然觀其所列支出均屬於其前與最大債權銀
      行萬泰商業銀行成立協商前業已存在之事實，並非於其與
      最大債權銀行成立協商前後方發生之新事實；且聲請人自
      稱其前所受僱之乙○工程公司於95年7 月倒閉一節，並未
      見聲請人提出證據證明，其此部分所稱之情節，尚難遽採
      ，又聲請人所稱乙○工程公司於95年7 月底倒閉縱使屬實
      ，其時間乃在聲請人與最大債權金融機構萬泰商業銀行於
      95年7 月17日成立協商之後，但聲請人復於96年1 月18日
      與最大債權金融機構萬泰商業銀行重訂債務清償協議，調
      整每月繳款金額由原來之19,383元調降至14,136元，當時
      聲請人亦簽署收入證明切結書，聲稱其每月收入為60,000
      元，有該協議書及收入證明切結書影本各1 件在卷可參，
      則可見聲請人所稱於與最大債權金融機構萬泰商業銀行成
      立債務清償協議後，有轉職等情事發生之事實是否屬實，
      猶未可知，且於其所稱之轉職時間之後，聲請人亦已經與
      最大債權金融機構萬泰商業銀行重訂債務清償協議，可知
      當時聲請人已經就其後發生之原因與最大債權金融機構萬
      泰商業銀行完成調整原來協議條件，自不能認定其於與債
      權金融機構成立協商後，始發生不可歸責於己之事由，致
      使其履行協商方案具有重大之困難而無法繼續履行之事實
      ，聲請人主張其有不可歸責於己之事由而不能繼續履行前
      已與最大債權銀行成立之協商條件一節，尚無可採，其聲
      請自不符消費者債務清理條例第151 條第5 項、第6 項之
      規定。
四、綜上所述，聲請人依消費者債務清理條例聲請更生，並不合
    法定程式，聲請並不合法，自應以裁定駁回其聲請。另聲請
    人如尚認原協商條件超過其負擔能力，自仍尚得與債權銀行
    再次協商調整變更協商內容，以解決聲請人對於金融機構所
    負之債務問題；又聲請人所提出之更生方案草案，並未獲得
    債權人之同意，倘經法院裁定准予更生，但其更生方案未經
    債權人會議可決或經法院裁定認可者，依消費者債務清理條
    例第61條、第65條第1 項規定，法院應同時以裁定開始清算
    程序，本件聲請人是否願捨更生程序而逕以清算程序解決債
    務問題，仍有究明必要，自亦不宜於債權人已表明不認同其
    所提更生方案草案之時，即准予聲請人更生；均附此說明。
五、依消費者債務清理條例第8 條、第15條，民事訴訟法第95條
    、第78條，裁定如主文。
中    華    民    國    98    年    4     月    27    日
                  民事第一庭  法  官  許瑞東
上為正本係照原本作成
如不服本裁定，應於裁定送達後10日內，以書狀向本院提出抗告
，並繳納抗告費新臺幣1千元。
中    華    民    國    98    年    4     月    27    日
                              書記官  賴玉芬


司法院資訊處製作；財團法人民間司法改革基金會備份。
